ACORDAO-COMPLETO-2452211

ACÓRDÃO 129/2021 ATA 2/2021 - PLENÁRIO

VISTOS, relatados e discutidos estes Embargos de Declaração opostos pela Advocacia-geral da União contra o Acórdão 3145/2020-TCU-Plenário;
ACORDAM os Ministros do Tribunal de Contas da União, reunidos em Sessão do Plenário, com fulcro com fulcro nos arts. 32, inciso II, e 34 da Lei 8.443/1992, c/c os arts. 277, inciso III, e 287 do Regimento Interno do TCU e diante das razões expostas pelo Relator, em:
9.1. conhecer dos Embargos de Declaração para, no mérito, dar-lhes provimento;
9.2. conferir a seguinte redação ao item 9.1. do Acórdão 3145/2020-TCU-Plenário, mantendo inalterados os seus demais itens: 
"9.1. determinar à Secretaria-Geral da Presidência da República, ao Ministério da Economia e ao Tribunal Superior Eleitoral que desenvolvam, em até 90 (noventa) dias, um plano de ação conjunto, com cronograma detalhado do projeto e considerando os mecanismos orçamentários necessários, para que a Identificação Civil Nacional possa amparar as relações do brasileiro com a sociedade e com os órgãos e entidades governamentais e privados, conforme previsto na Lei 13.444, de 11 de maio de 2017;"
9.3. dar ciência desta deliberação à Advocacia-Geral da União, à Casa Civil da Presidência da República, à Secretaria-Geral da Presidência da República, ao Ministério da Economia e ao Tribunal Superior Eleitoral.

Embargos de declaração contra acórdão que proferiu determinações e recomendações em processo de acompanhamento das iniciativas estruturantes de transformação digital empreendidas pelo governo federal, com foco nas ações desenvolvidas no âmbito da Plataforma de Cidadania Digital (PCD).

Departamento de Polícia Federal; Instituto Nacional do Seguro Social; Ministério da Agricultura, Pecuária e Abastecimento; Ministério da Economia; Ministério do Desenvolvimento Regional.

3. Interessados/Responsáveis/Recorrentes:
3.1. Recorrente: Advocacia-geral da União (26.994.558/0001-23).

13.1. Ministros presentes: Ana Arraes (Presidente), Walton Alencar Rodrigues, Benjamin Zymler, Augusto Nardes, Aroldo Cedraz (Relator), Raimundo Carreiro, Bruno Dantas, Vital do Rêgo e Jorge Oliveira.
13.2. Ministros-Substitutos presentes: Marcos Bemquerer Costa, André Luís de Carvalho e Weder de Oliveira.

AROLDO CEDRAZ

Ministro Aroldo Cedraz.

Trata-se de Embargos de Declaração opostos pela Advocacia Geral da União no interesse da Casa Civil da Presidência da República contra o Acórdão 3145/2020-TCU-Plenário, por meio do qual o TCU proferiu a seguinte deliberação:
9.1. determinar à Casa Civil da Presidência da República e ao Tribunal Superior Eleitoral que desenvolvam um plano de ação conjunto, com cronograma detalhado do projeto e considerando os mecanismos orçamentários necessários, para que a Identificação Civil Nacional possa amparar as relações do brasileiro com a sociedade e com os órgãos e entidades governamentais e privados, conforme previsto na Lei 13.444, de 11 de maio de 2017;
2. 	Irresignada, a embargante opôs os presentes Embargos, dos quais destaco o que segue: 
IV. I. Informações preambulares 
De logo, oportuno ressaltar que tanto a Casa Civil da Presidência da República quanto a Advocacia-Geral da União reconhecem e corroboram com a relevância do tema relativo à desburocratização dos serviços voltados aos cidadãos e prestados pelos órgãos do Poder Executivo Federal, nos termos das diretrizes previstas no Decreto nº 9.094, de 17 de julho de 2017. 
Por isso, a presente irresignação em face do Acórdão 3145/2020-TCU-Plenário recai tão-somente no argumento de ilegitimidade do direcionamento da determinação imposta no item 9.1 à Casa Civil da Presidência República, em razão da inexistência de competência administrativa para a adoção da medida ali prevista
	De toda forma, reconhece-se que a atuação do Tribunal de Contas da União vem contribuindo, sem dúvida alguma, com o aprimoramento da temática, desde o Acórdão 1469/2017-TCU-Plenário proferido no bojo de auditoria que tinha por escopo desenhar o panorama dos serviços públicos prestados remotamente à sociedade sob a forma eletrônica e avaliar as ações para a melhoria de sua oferta. Naquela oportunidade, é certo que algumas recomendações foram dirigidas à Casa Civil da Presidência da República, no entanto o que importa ser ressaltado, por ora, são alguns excertos extraídos do Relatório de Instrução elaborado pela área técnica, por se relacionarem ao item do Acórdão que ora se impugna. Assim, restou assentado no aludido Relatório:
 (...) 
No tocante à "Identidade Civil Nacional" citada pelo estudo, cumpre registrar que se trata, na verdade, do Registro Civil Nacional (RCN) , previsto no PL 1.775/2015 (peça 74, p. 1) . 
Segundo este projeto, o RCN, juntamente com o respectivo documento, visa identificar o brasileiro nato ou naturalizado, desde seu nascimento ou sua naturalização, em suas relações com a sociedade e com órgãos e entidades governamentais e privados. A responsabilidade pela atribuição do RCN e pela emissão documento seria da Justiça Eleitoral, que utilizaria a sua base de dados biométricos, a base de dados do Sistema Nacional de Informações de Registro Civil (Sirc) e outras informações contidas em bases de dados da própria Justiça Eleitoral ou disponibilizadas por outros órgãos. 
Atualmente, conforme o sítio eletrônico da Câmara dos Deputados, consultado em 8/8/2016, o PL 1.775/2015 encontra-se pronto para ser pautado na Comissão Especial criada para analisá-lo e conta com parecer favorável do relator pela sua aprovação. 
 (...) 
Proposta de encaminhamento 
 (...) 
1.45. com fundamento no princípio constitucional da eficiência, no Decreto 6.932/2009, art. 1º, VI, no Decreto 8.414/2015, art. 2º, I e II, e no Decreto 8.638/2016, art. 3º, I e IV, e visando ao atendimento das Leis 12.527/2011, art. 32, IV, e 12.965/2014, arts. 3º, II, e 7º, VII, avalie a inclusão de iniciativa no âmbito da EGD para proporcionar ao cidadão a autenticação de sua identidade de forma integrada, simplificada, economicamente acessível e segura a fim de proporcionar conveniência e usabilidade para acesso aos serviços públicos;
	Como se extrai desses trechos colacionados, naquela primeira auditoria, o TCU já reconhecia as iniciativas concretas do Poder Executivo Federal na implementação de mecanismo para desburocratização dos serviços prestados à sociedade. 
Posteriormente, esta Corte de Contas proferiu novo Acórdão 1103/2019-TCU-Plenário, que resultou do levantamento de auditoria destinado a conhecer as iniciativas voltadas para a racionalização e simplificação das interações dos usuários com o Estado. Do Relatório de Levantamento ali elaborado, oportuno transcrever os seguintes achados que trataram do Documento Nacional de Identificação:
 (...) 
No mesmo sentido, cumpre mencionar os esforços para massificação do Documento Nacional de Identificação (DNI) , com grande potencial de facilitar o dia a dia do cidadão, que não precisará ter consigo diversos documentos diferentes. A identidade digital, que conterá dados biográficos (nome completo, gênero, estado civil, cor/raça, data de nascimento, nacionalidade/naturalidade e ocupação) e biométricos, se bem-sucedida, simplificará e agilizará a prestação de serviços públicos, pois traz uma forma segura de autenticação do cidadão, e permitirá também, futuramente, a prestação de serviços privados. O projeto piloto do DNI está sendo conduzido pelo Tribunal Superior Eleitoral em conjunto com o Ministério da Economia. 
Seguindo essa evolução no tratamento do tema no âmbito do Tribunal de Contas da União, sobreveio então o Acórdão embargado, que, certamente partindo da informação contida no final do trecho do Relatório de Levantamento colacionado acima, impôs, no item 9.1, a elaboração de um plano de ação conjunto entre a Casa Civil e o Tribunal Superior Eleitoral para implementação da Identificação Civil Nacional. 
Entretanto, apesar de concordar e admitir a importância da referida determinação, a Casa Civil não detém, atualmente, competência institucional para sua concretização, pois não compete à Casa Civil a elaboração de plano de ação em área afeta, nos termos do art. 7º, incisos III, IV, VI e VII, da Lei nº 13.844 de 18 de junho de 2019, mas sim a outro órgão da Presidência da República, qual seja, a Secretaria-Geral.
IV. II. Da omissão do acórdão embargado
Passa-se a analisar a omissão presente no acórdão embargado. A Lei n° 13.444, de 11 de maio de 2017, criou a Identificação Civil Nacional (ICN) a ser utilizada para identificação os cidadãos brasileiros, não só no âmbito das relações sociais, como também perante os órgãos e entidades governamentais e privados. 
A base de dados da identificação utilizará dados do Sistema Nacional de Informações de Registro Civil (Sirc) , criado pelo Poder Executivo Federal; da Central Nacional de Informações do Registro Civil (CRC Nacional) , instituída pelo Conselho Nacional de Justiça; e da Justiça Eleitoral. Assim, a execução do processo de sua implementação caberá ao Poder Executivo Federal e ao Tribunal Superior Eleitoral (TSE) , em conjunto. 
Se, por um lado, a Lei prevê que a base de dados da ICN será armazenada e gerida pelo Tribunal Superior Eleitoral, por outro, estabelece que um comitê gestor, também integrado por representantes do Poder Executivo Federal, terá a competência de orientar a implementação da interoperabilidade entre os sistemas eletrônicos do Poder Executivo Federal e da Justiça Eleitoral
Diante disso, a Corte de Contas da União, no acórdão ora embargado, exarou a deliberação do item 9.1 para impor a elaboração de um plano de ação para que a Identificação Civil Nacional possa amparar as relações do brasileiro com a sociedade e com os órgãos e entidades governamentais e privados, conforme previsto na Lei n° 13.444, de 11 de maio de 2017.
Ocorre que a Casa Civil da Presidência da República não detém, considerando as suas competências institucionais, a capacidade de absorver o direcionamento da medida imposta no item 9.1 do Acórdão, por tratar de matéria que cabe claramente à Secretaria-Geral da Presidência da República, nos termos do art. 7º, incisos III, IV, VI e VII, da Lei nº 13.844, de 18 de junho de 2019, regulamentado pelo Decreto 9.982, de 20 de agosto de 2019, no art. 1º, incisos IV e V, e no art. 7º, incisos VI, VII, VIII e IX do seu Anexo I. 
Da leitura desses dispositivos normativos, infere-se facilmente que a Secretaria-Geral da Presidência é o Ministério responsável pelo planejamento e pela orientação das políticas estratégicas de modernização do Estado, bem como pela implementação de políticas e ações de governo direcionadas à ampliação de instrumentos de destinados à modernização do Estado. Assim dispõe a Lei nº 13.844, de 2019:
Art. 7º À Secretaria-Geral da Presidência da República compete assistir diretamente o Presidente da República no desempenho de suas atribuições, especialmente: (...) 
III - no planejamento nacional estratégico e de modernização do Estado; 
IV - na orientação das escolhas e das políticas públicas estratégicas de modernização do Estado, de economicidade, de simplificação, de eficiência e de excelência de gestão do País, consideradas a situação atual e as possibilidades para o futuro; (...) 
VI - na definição, na coordenação, no monitoramento, na avaliação e na supervisão das ações dos programas de modernização do Estado necessárias à sua execução; 
VII - na implementação de políticas e ações destinadas à ampliação das oportunidades de investimento, de cooperações, de parcerias e de outros instrumentos destinados à modernização do Estado;
No mesmo sentido, ao regulamentar esses dispositivos, o Decreto n° 9.982, de 2019, deixa claro o âmbito de atuação da Secretaria Especial de Modernização do Estado, órgão da Secretaria-Geral da Presidência da República, sendo oportuno destacar que expressamente foi atribuída àquela unidade a interlocução junto a outros Poderes da República referente a medidas e planos de ação de modernização do Estado, verbis:
Art. 1º À Secretaria-Geral da Presidência da República compete assistir diretamente o Presidente da República no desempenho de suas atribuições, especialmente: (...) 
IV - na formulação de propostas e na definição, na avaliação e na supervisão das ações dos programas de modernização do Estado; 
V - na orientação das escolhas das políticas públicas de modernização do Estado, de economicidade, de simplificação, de eficiência e de excelência de gestão do País, consideradas a situação atual e as possibilidades para o futuro; 
Art. 7º À Secretaria Especial de Modernização do Estado compete: (...) 
VI - coordenar a elaboração e a implementação da política e da Estratégia de Governo Digital; 
VII - articular a convergência da Estratégia Brasileira para Transformação Digital - E-Digital com o planejamento nacional de modernização do Estado;
VIII - promover a governança estratégica entre os Ministérios e os órgãos do Governo federal aos quais compete o planejamento da modernização do Estado e identificar e definir os projetos de modernização compatíveis; 
IX - identificar, pactuar e apoiar projetos, medidas e planos de ação de modernização do Estado, junto aos Ministérios, aos órgãos do Governo federal, aos Poderes Públicos, aos órgãos de controle e aos Estados, ao Distrito Federal e aos Municípios; e (grifo proposital) 
	Ademais, relevante registrar que cabe justamente à Secretaria-Geral da Presidência da República, no biênio 2020-2021, a coordenação do Comitê Gestor da Identificação Civil Nacional (CGICN) , órgão colegiado composto por representantes do Poder Executivo Federal, do Tribunal Superior Eleitoral, do Senado Federal, da Câmara dos Deputados e do Conselho Nacional de Justiça, como previsto no art. 5º da Lei nº 13.444, de 2017.
	Diante disso, a União concorda com o esforço empreendido para otimização da implementação e execução da Identificação Civil Nacional, defendendo, no entanto, que deva a deliberação do item 9.1 ser tratada, diretamente e de forma integrada, pela Secretaria-Geral da Presidência da República, pelo Ministério da Economia e pelo Tribunal Superior Eleitoral, sob pena de se incorrer em sobreposição de competência, duplicidade de esforços e ineficiência administrativa.
	Assim, a determinação do Tribunal de Contas da União à Casa Civil da Presidência da República, em conjunto com o TSE, parece extrapolar sua competência institucional estabelecida em lei e no seu decreto regulamentador, em evidente omissão, uma vez que esta C. Corte de Contas não se atentou aos dispositivos legais e regulamentares atinentes à matéria de competência dos órgãos do Poder Executivo Federal.
	Pode-se em tese cogitar que a inclusão do órgão aqui representado na determinação do planejamento previsto no item 9.1 do Acórdão 3145/2020-TCU-Plenário teve por supedâneo alguns desses dispositivos da Lei nº 13.844, de 2019:
Art. 3º À Casa Civil da Presidência da República compete: 
I - assistir diretamente o Presidente da República no desempenho de suas atribuições, especialmente:
 a) na coordenação e na integração das ações governamentais; (...) 
 d) na avaliação e no monitoramento da ação governamental e da gestão dos órgãos e das entidades da administração pública federal;
 e) na coordenação e acompanhamento das atividades dos Ministérios e da formulação de projetos e políticas públicas; (...) 
No entanto, não compete à Casa Civil a elaboração e nem a execução de uma política setorial. A atividade de coordenação que pode ser promovida pela Casa Civil da Presidência da República é mais de caráter políticoestratégico de orientação para manter a coerência das ações governamentais. 
A partir de uma interpretação sistemática dos dispositivos da Lei nº 13.844, de 2019, é possível facilmente extrair que a Casa Civil não é o órgão legitimado a elaborar, coordenar ou gerir políticas públicas, o que leva à necessidade de buscar esclarecimentos junto ao Tribunal de Contas da União acerca dos fundamentos que serviram de base para a inclusão da Casa Civil da Presidência da República na determinação contida no Acórdão 3145/2020-TCU-Plenário.
V - DOS PEDIDOS
	Diante de todo o exposto, a União requer o conhecimento e acolhimento dos embargos de declaração para fins de que, após recebidos em seu efeito suspensivo, nos termos do § 3º, do art. 287 do RITCU, sejam conferidos efeitos modificativos, para, suprindo-se a omissão referente à apreciação aos dispositivos legais e regulamentares acerca da competência dos órgãos da Presidência da República, excluir a Casa Civil da Presidência da República da determinação contida no item 9.1 do Acórdão 3145/2020-TCU-Plenário, redirecionando-a aos órgãos competentes, conforme fundamentação supra.
	É o Relatório.

não há.

Não atuou.

RELATÓRIO DE ACOMPANHAMENTO. INICIATIVAS ESTRUTURANTES PARA A TRANSFORMAÇÃO DIGITAL DO ESTADO COM DESTAQUE PARA PLATAFORMA DE CIDADANIA DIGITAL. AVALIAÇÃO DE RISCOS, OBSTÁCULOS E RESULTADOS. DETERMINAÇÕES E RECOMENDAÇÕES. EMBARGOS DE DECLARAÇÃO. AJUSTE NO DESTINATÁRIO DE DETERMINAÇÃO. PROVIMENTO. CIÊNCIAS.

RELATÓRIO DE ACOMPANHAMENTO (RACOM)

Secretaria de Fiscalização de Tecnologia da Informação (Sefti).

Trata-se de Embargos de Declaração opostos pela Advocacia-Geral da União, no interesse da Casa Civil da Presidência da República (peça 112) , contra o Acórdão 3145/2020-TCU-Plenário, que tratou de fiscalização conduzida pela Secretaria de Fiscalização de TI (Sefti) com o objetivo de acompanhar as iniciativas estruturantes de transformação digital empreendidas pelo governo federal, tendo por objeto no presente Relatório Parcial de Acompanhamento as ações desenvolvidas no âmbito da Plataforma de Cidadania Digital (PCD) . 
Conheço os presentes Embargos de Declaração, eis que satisfeitos os requisitos de admissibilidade previstos nos artigos 32, inciso II, e 34 da Lei Orgânica do Tribunal de Contas da União.
Na decisão citada, o TCU proferiu a seguinte deliberação:
9.1. determinar à Casa Civil da Presidência da República e ao Tribunal Superior Eleitoral que desenvolvam um plano de ação conjunto, com cronograma detalhado do projeto e considerando os mecanismos orçamentários necessários, para que a Identificação Civil Nacional possa amparar as relações do brasileiro com a sociedade e com os órgãos e entidades governamentais e privados, conforme previsto na Lei 13.444, de 11 de maio de 2017;
Irresignada, a embargante declara, em resumo, que reconhece a importância da referida determinação, mas que "não detém, atualmente, competência institucional para sua concretização, pois não compete à Casa Civil a elaboração de plano de ação em área afeta, nos termos do art. 7º, incisos III, IV, VI e VII, da Lei nº 13.844 de 18 de junho de 2019, mas sim a outro órgão da Presidência da República, qual seja, a Secretaria-Geral".
Como afirmado na peça recursal, verifico que a Casa Civil expressa concordância com o esforço empreendido pelo TCU para otimização da implementação e execução da Identificação Civil Nacional, e requer tão somente um ajuste no destino da determinação, de forma que o comando seja tratado, em conjunto, pela Secretaria-Geral da Presidência da República, pelo Ministério da Economia e pelo Tribunal Superior Eleitoral, este último já presente no texto original da determinação.
Passo a decidir.
Embora a Casa Civil, no exercício de suas atribuições de coordenar e integrar as ações governamentais (Art. 3º da Lei 13.844/2019) , possa dar andamento ao comando em discussão, dado que há necessidade de coordenação entre áreas distintas de governo, não vejo óbice algum em dar provimento aos Embargos em comento uma vez que o objetivo final da determinação permanecerá sendo buscado no âmbito das unidades que apoiam a Presidência da República, no exercício de suas funções. 
Assim, considero pertinente promover o ajuste requerido de forma a encaminhar a determinação às instâncias diretamente afetadas: a Secretaria-Geral da Presidência da República e o Ministério da Economia, além do próprio Tribunal Superior Eleitoral.
Por fim, ainda que não conste da decisão original, reputo importante estipular o prazo de 90 (noventa) dias para o cumprimento da determinação em tela. 
	Em face do exposto, VOTO para que o Tribunal adote a minuta de Acórdão que ora submeto à apreciação deste Colegiado.
TCU, Sala das Sessões Ministro Luciano Brandão Alves de Souza, em 27 de janeiro de 2021.
AROLDO CEDRAZ 
Relator